【裁判字號】    97,訴,1055
【裁判日期】    971209
【裁判案由】    確認本票債權不存在等
【裁判全文】
臺灣臺南地方法院民事判決              97年度訴字第1055號
原      告  丙○○
            甲○○
被      告  乙○○
訴訟代理人  蘇新竹律師
            張清富律師
上列當事人間請求確認本票債權不存在等事件，經本院於民國97
年11月25日言詞辯論終結，判決如下：
    主      文
原告之訴駁回。
訴訟費用新臺幣伍萬零伍佰元由被告負擔。
    事實及理由
一、程序部分：
  (一)按訴狀送達後，原告不得將原訴變更或追加他訴，但不甚礙
    被告之防禦及訴訟之終結者，不在此限，民事訴訟法第255
    條第1項但書第7款定有明文。本件原告於起訴時，訴之聲明
    第1項原係：「確認被告持有原告2人於民國97年4月1日及97
    年4月11日所簽發3紙本票票面金額共新臺幣（下同）2,500,
    000元之本票債權不存在」，嗣於本院97年9月17日言詞辯論
    期日將訴之聲明第1項更正為：「確認被告持有原告2人所簽
    發6紙本票票面金額共5,000,000元之本票債權不存在」，就
    增加確認3紙本票債權不存在之部分雖屬訴之追加，然因原
    告係於第1次言詞辯論程序且被告尚未答辯之前即為上開追
    加，應認無礙於被告之防禦及訴訟之終結，核與上開規定相
    符，應准其追加。
  (二)次按確認之訴，非原告有即受確認判決之法律上利益者，不
    得提起，民事訴訟法第247條第1項前段定有明文。所謂即受
    確認判決之法律上利益，係指法律關係之存在與否不明確，
    原告主觀上認其在法律上之地位有不安之狀態存在，且此種
    不安之狀態，能以確認判決將之除去者而言，若縱經法院判
    決確認，亦不能除去其不安之狀態者，即難認有受確認判決
    之法律上利益（最高法院52年臺上字第1240號判例要旨參照
    ）。本件原告主張渠等曾分別簽發如附表一、二所示共6紙
    本票交予被告收執，惟兩造實際上並無金錢債務糾紛，故起
    訴請求確認如附表一、二所示6紙本票之債權均不存在，並
    請求被告返還前述6紙本票，被告對此則陳稱：原告僅簽發
    如附表一所示3紙本票予伊，總擔保金額為2,500,000元等語
    ，顯已表明否認如附表二所示3紙本票之本票債權及原因債
    權存在之意。是以，關於原告請求確認如附表一所示3紙本
    票之債權不存在之部分，因被告堅稱該3紙本票之本票債權
    及原因債權均存在，此部分固屬有確認利益；然關於原告請
    求確認如附表二所示3紙本票之債權不存在之部分，因被告
    陳稱並未執有該3紙本票且總擔保金額僅2,500,000元，足見
    被告就該3紙本票之本票債權及原因債權均不存在乙節並無
    爭執，此部分債權之存否既無不明確之情形，則原告就此部
    分應無即受確認判決之法律上利益甚明。
二、原告起訴主張：
  (一)原告丙○○與甲○○係夫妻關係。被告持有原告丙○○於97
    年4月1日簽發票面金額共2,500,000元之本票3紙（即附表一
    編號一、二及附表二編號一之本票）及原告甲○○於97年4
    月11日簽發票面金額共2,500,000元之本票3紙（即附表一編
    號三及附表二編號二、三之本票），並持上述6紙本票中如
    附表一所示3紙本票（票面金額共2,500,000元）聲請鈞院裁
    定准予強制執行，惟原告與被告之間並無金錢債務糾紛，上
    述6紙本票實係被告以惡意及不正當手法取得。
  (二)原告2人均有投資臺灣開礦資產管理股份有限公司（下稱臺
    灣開礦公司）而為該公司會員，原告丙○○同時係該公司業
    務員，原告甲○○則非該公司員工。被告曾投資臺灣開礦公
    司）共2,500,000元，伊於97年4月1日以伊投資失利造成夫
    妻失和致伊情緒不穩為由，要求原告丙○○協助伊追討投資
    款並協助伊解決家庭問題，使伊得向家人證明伊之投資款有
    人願意幫忙處理、追討而使家人放心，原告丙○○因而於97
    年4月1日簽發如附表一編號一、二及如附表二編號一所示面
    額共2,500,000元之本票3紙交予被告收執，雙方當時言明被
    告不會持該3紙本票作任何用途，亦不會持以強制執行，因
    被告要求原告丙○○暫不告知原告甲○○，原告丙○○因而
    未將簽發3紙本票予被告乙事告知原告甲○○。
  (三)詎被告又於97年4月11日以與上述完全相同之理由要求原告
    甲○○協助，原告甲○○因而於該日簽發如附表一編號三及
    如附表二編號二、三所示面額共2,500,000元之本票3紙交予
    被告收執，雙方當時亦言明被告不會持該3紙本票作任何用
    途，亦不會持以強制執行。原告甲○○事後得知原告丙○○
    亦曾簽發3紙本票予被告，遂以電話詢問被告，被告回以：
    丙○○簽發之3紙本票已遺失，伊以為甲○○知悉丙○○曾
    簽發本票予伊之事云云，原告甲○○遂於97年4月28日寄發
    存證信函予被告，要求被告交還本票，被告卻置之不理。
  (四)原告2人簽發如附表一、二所示共6紙本票予被告之原因，僅
    在協助被告向臺灣開礦公司追討投資款並協助被告解決家庭
    問題，並無任何擔保被告之投資款2,500,000元可取回之意
    ，亦即無任何保證之意。原告2人均與被告無任何金錢往來
    ，亦無債務關係，僅係基於朋友道義責任協助被告而簽發系
    爭6紙本票。臺灣開礦公司為將投資款返還予被告，曾簽發
    面額共2,500,000元之支票予被告，倘原告確有擔保被告在
    臺灣開礦公司之投資款可取回之意，大可在前述支票上背書
    ，又何須簽發本票。被告惡意以不法手段取得系爭6紙本票
    ，並持如附表一所示3紙本票向鈞院聲請強制執行取得本票
    裁定，原告2人為此提起本訴。
  (五)並聲明：
    1.確認被告持有原告2人所簽發如附表一、二所示票面金額
      共5,000,000元之本票債權均不存在。
    2.被告應將如附表一、二所示共6紙本票均返還予原告。
二、被告則以：
  (一)被告否認原告所述被告係以惡意及不正當手法取得如附表一
    所示3紙本票，且亦否認原告所述被告共取得6紙本票之事實
    ，被告確實僅取得如附表一所示3紙本票而已。原告既主張
    被告係以惡意及不正當手法取得上開本票，原告應負舉證責
    任。
  (二)被告於96年5月至10月間4次投資臺灣開礦公司，總投資金額
    為2,500,000元，有不動產專案投資合約書影本4紙可稽。當
    初係因原告夫婦之介紹，原告丙○○復表示他是臺灣開礦公
    司之監察人，該公司獲利良好，不會有問題，被告因而參與
    投資，且被告係簽發4紙面額共2,500,000元之支票投資臺灣
    開礦公司，該4紙支票均係交予原告丙○○簽收，有支票存
    根影本4紙可參，足證被告係經由原告夫婦之介紹而投資臺
    灣開礦公司。
  (三)被告投資臺灣開礦公司之投資期限到期後，該公司曾簽發票
    載發票日97年2月22日、面額1,000,000元，票載發票日97年
    4月6日、面額1,000,000元，票載發票日97年4月15日、面額
    500,000元之支票共3紙交予被告供提示兌現以取回投資本金
    2,500,000元（參合約書第4項第2款）。97年2月22日第1紙
    支票到期前，原告丙○○向被告表示，臺灣開礦公司獲利之
    帳尚未結算，請被告暫勿提示該支票，被告因而未提示該支
    票。詎97年3月底被告聽聞臺灣開礦公司有退票之情，於97
    年4月1日向原告丙○○查詢是否屬實，原告丙○○稱並無其
    事，且向被告表示，他願簽發面額1,500,000元之本票予被
    告，以保證被告投資臺灣開礦公司之本金能順利取回，此為
    原告丙○○簽發附表一編號一、二本票2紙之原因。嗣97年4
    月3日被告將臺灣開礦公司上開票載發票日97年2月22日之支
    票提示竟遭退票，且該公司在97年3月14日已被列為拒絕往
    來戶。被告因而在97年4月11日向原告甲○○表示，其夫丙
    ○○雖已簽發面額1,500,000元之本票保證被告能取回投資
    本金，但與被告之實際投資金額尚差距l,000,000元，原告
    甲○○因而又簽發面額1,000,000元之本票予被告，此為原
    告甲○○簽發附表一編號三本票1紙之原因。被告投資臺灣
    開礦公司既有契約及支票可執為催討之證據，原告若僅係單
    純幫忙被告處理，衡情實無簽發本票之必要，原告為脫免渠
    等本票發票人責任，或主張本票係給被告向臺灣開礦公司催
    討之用，或主張本票係使被告可向家人證明有人幫忙處理云
    云，均屬違反常理，不足採信。本件實係臺灣開礦公司涉有
    吸金之嫌，而原告又與該公司主事者有共犯嫌疑，才願簽發
    本票以保證被告能取回投資本金。
  (四)被告確有投資臺灣開礦公司2,500,000元，原告簽發本票保
    證被告能取回投資本金，應係保證契約十分明確，則被告取
    得如附表一所示3紙本票，難謂無對價關係。
  (五)並聲明：原告之訴駁回。
三、兩造不爭執之事項：
   (一)原告丙○○曾於97年4月1日簽發面額分別為1,000,000元、
     500,000元，票據號碼分別為701117、701118，票載發票日
     均為97年4月1日之本票共2紙（即附表一編號一、二），均
     交予被告收執。
   (二)原告甲○○曾於97年4月11日簽發面額1,000,000元、票據
     號碼701119號、票載發票日為97年4月11日之本票1紙（即
     附表一編號三）交予被告收執。
   (三)被告曾於96年間投資臺灣開礦公司，投資金額共計2,500,
     000元。
   (四)被告於97年5月間持上述3紙本票，依票據法第123條規定向
     本院聲請裁定准予強制執行，經本院於97年5月13日就原告
     丙○○簽發之上述2紙本票核發97年度司票字第1795號本票
     裁定，並於同日就原告甲○○簽發之上述1紙本票核發97年
     度司票字第1794號本票裁定。
   (五)上開各節，業據原告提出被告與臺灣開礦公司簽訂之不動
     產專案投資合約書為證（97年度南簡補字第52號卷第8頁）
     ，被告亦提出被告與臺灣開礦公司簽訂之不動產專案投資
     合約書4紙、被告給付投資款之支票存根4紙、臺灣開礦公
     司交予被告之支票3紙、退票理由單3紙為證（本院卷第31
     至38頁），並經本院依職權調取本院97年度司票字第1795
     號本票裁定強制執行、97年度司票字第1794號本票裁定強
     制執行卷宗核閱無誤，且由兩造當庭合意列為不爭執事項
     ，此部分之事實均堪信為真。
四、兩造爭執要旨：
  (一)原告丙○○是否另曾於97年4月1日簽發面額1,000,000元之
    本票1紙（即附表二編號一）予被告？原告甲○○是否另曾
    於97年4月11日簽發面額共1,500,000元之本票共2紙（即附
    表二編號二、三）予被告？
  (二)原告2人簽發系爭本票予被告之原因是否係為擔保被告之上
    開投資金額2,500,000元均可取回？
五、本院就上列爭點，分述得心證之理由如下：
  (一)依卷附事證，無從認定原告2人曾分別簽發如附表二所示共3
    紙本票予被告：
    1.按當事人主張積極事實者，就其事實負舉證之責任，此為
      舉證責任分配之原則（最高法院86年度臺上字第3198號判
      決要旨參照）。
    2.本件原告主張被告除執有如附表一所示3紙本票外，另尚
      執有如附表二所示3紙本票，被告對此則陳稱：伊確實執
      有如附表一所示3紙本票，但並未執有如附表二所示3紙本
      票，且事實上只有如附表一所示3紙本票存在等語（本院
      卷第12頁）。原告既主張曾簽發如附表二所示3紙本票交
      予被告收執，此一積極事實自應由原告負舉證責任。然而
      ，本院請原告舉證時，原告2人均陳稱：當初（空白）本
      票是由被告帶來的，不是原告自己帶來的，簽發當時除被
      告外，僅被告之同事陪同被告到場，所以無法提出相關人
      證，又（空白）本票是被告帶來的，簽完被告就帶走，所
      以亦無其他書證可以證明等語（本院卷第45頁）。原告就
      「曾簽發如附表二所示3紙本票交予被告收執」此一積極
      事實既未提出任何證據以實其說，則此一舉證不足之不利
      益，自應由原告承擔。而原告請求被告返還如附表二所示
      3紙本票，既須以「原告曾簽發如附表二所示3紙本票交予
      被告收執」為其前提事實，原告就該前提事實復未舉證，
      自無從信其主張為真實。故原告請求被告返還如附表二所
      示3紙本票，顯屬無理由。
  (二)被告主張如附表一所示3紙本票之基礎原因關係為「擔保被
    告投資臺灣開礦公司之投資本金可取回」乙節，應可採信：
    1.按當事人主張有利於己之事實者，就其事實有舉證之責任
      ，民事訴訟法第277條前段定有明文。當事人主張其意思
      表示係因被詐欺或脅迫而為之者，應就其被詐欺或被脅迫
      之事實，負舉證之責任（最高法院21年上字第2010號判例
      意旨參照）。查原告既主張「簽發系爭本票之際，雙方曾
      言明被告不會持本票作任何用途，亦不會持以強制執行，
      被告卻仍持以聲請強制執行取得本票裁定」，顯寓有係遭
      被告「詐欺」而簽發系爭本票之意，是關於原告主張遭詐
      欺之事實，自應由原告負舉證責任。然而，原告就前開主
      張並未提出任何證據以實其說，渠等所述已難逕信，況且
      ，原告丙○○係57年次，原告甲○○係61年次，有原告起
      訴狀所載個人基本資料欄可參，又原告丙○○於94、95年
      度均有薪資所得或其他所得，名下有汽車2輛，原告甲○
      ○於94、95、96年度均有薪資所得、其他所得或執行業務
      所得，名下有汽車1輛，亦有原告2人之財產所得調件明細
      表在卷可佐（97年度南救字第6號卷第5至16頁），顯見原
      告2人均有多年工作經驗及社會歷練，依渠等年齡、智識
      程度、工作經驗及社會歷練，對於簽發本票所生之法律效
      果及所須負之票據責任，自無不知之理，又豈有僅因被告
      口頭表示「不會持作任何用途，亦不會持以強制執行」，
      即輕易相信被告所言並簽發面額甚高之本票交由被告收執
      之理，是原告陳稱係遭被告詐騙因而簽發本票云云，難認
      可採。
    2.關於系爭本票之基礎原因關係，原告雖主張：兩造並無金
      錢債務關係，純因被告以伊投資失利造成夫妻失和致伊情
      緒不穩為由，要求原告協助伊追討投資款並協助伊解決家
      庭問題，使伊得向家人證明伊之投資款有人願意幫忙處理
      、追討而使家人放心，原告遂同意簽發本票，實際上並無
      擔保被告之投資款可取回之意云云，然為被告所爭執否認
      ，並陳稱：這是契約擔保之關係，即保證契約，被告當初
      係因原告夫婦之介紹而參與投資，被告發現投資失利後，
      原告同意簽發如附表一所示3紙本票用以擔保被告投資臺
      灣開礦公司之投資本金可全數取回等語。經查：
      (1)被告主張：當初係因原告夫婦之介紹而參與投資，伊曾
        簽發4紙面額共2,500,000元之支票交予原告丙○○簽收
        ，作為投資臺灣開礦公司之投資本金等情，業據被告提
        出支票存根4紙為證（本院卷第35頁），細觀其上確有
        原告丙○○之簽名無誤，且為原告丙○○所不爭。原告
        丙○○雖陳稱：我只是臺灣開礦公司之業務員，當初是
        被告自己來臺灣開礦公司了解且對投資有興趣，我才向
        被告介紹該公司等語（本院卷第43、44頁）。然無論最
        初被告是如何得悉臺灣開礦公司之投資訊息，依原告丙
        ○○上開陳述及前述4紙支票均係由原告丙○○代臺灣
        開礦公司簽收等情觀之，堪認被告之所以決定投資臺灣
        開礦公司應與原告丙○○之介紹確有相當關聯。而原告
        林雅惠雖陳稱其並非臺灣開礦公司之員工（本院卷第73
        頁），然其與原告丙○○係夫妻關係，且其曾以自己名
        義寄發存證信函向被告表示：「妳我皆是投資臺灣開礦
        公司的會員，妳我之間並無金錢債務糾紛，『但因介紹
        妳』，造成目前收回資金有所困擾，為了讓妳不要有過
        度壓力，而簽出本票…」（本院97年度抗字第78號卷第
        6頁），顯已提及自己曾介紹被告參與投資臺灣開礦公
        司乙事。是以，被告主張當初係因原告夫婦之介紹而參
        與投資等語，堪可採信。
      (2)原告雖以上揭情詞否認簽發本票之際有擔保被告之投資
        款可取回之意，然而，若係「為協助被告向臺灣開礦公
        司追討投資款」，僅須偕同被告與臺灣開礦公司商談投
        資款如何取回之問題，若係「為協助被告解決家庭問題
        ，使被告得向家人證明伊之投資款有人願意幫忙處理、
        追討而使家人放心」，僅須偕同被告向其家人說明臺灣
        開礦公司之現況並表明自己願意協助追討之立場，衡情
        均無自行簽發本票使自己陷於須負本票發票人責任等高
        度風險之必要，況臺灣開礦公司既未在本票上為票據行
        為，被告更無「持原告簽發之本票向臺灣開礦公司催討
        投資款」之可能及必要。況且，細觀如附表一所示3紙
        本票之內容，各項本票絕對應記載事項均齊備，其中附
        表一編號一、二之本票上，發票人簽名欄及金額欄（包
        含國字大寫及阿拉伯數字之部分）尚經原告丙○○按捺
        指印，附表一編號三之本票上，發票人簽名欄及金額欄
        （國字大寫部分）尚經原告甲○○蓋用印章，旁邊並加
        註身分證統一編號及出生年月日，顯示渠等簽發本票之
        際均甚為慎重，並非草率為之，而原告所述「使被告得
        向家人證明投資失利部分有人願意幫她處理、追討，好
        讓她家人放心」等語（本院卷第12、13頁），而其家人
        之所以放心之基礎，顯係因見被告持有票面金額等同於
        投資本金之本票，該本票又可持以聲請強制執行，因而
        相信被告可全數受償，故原告前揭所述已隱含有「向其
        家人表示願以簽發本票之方式擔保被告之投資款確實可
        以取回」之意。另觀臺灣開礦公司之不動產專案投資合
        約書中，確實載明投資期限到期後必定還本之意，原告
        丙○○亦陳稱；「（依投資合約內容，臺灣開礦公司在
        投資到期後，會完全還本？）是的。」（本院卷第44頁
        ），並參酌被告提出之支票3紙及退票理由單3紙，退票
        日期確實係在97年4月3日、同年4月7日、同年4月15日
        ，與附表一所示3紙本票之發票日均甚為接近等情，更
        徵被告上揭陳述內容之可信，而原告上揭主張在在均與
        常情不符，實難採憑。
      (3)原告雖提出渠等投資臺灣開礦公司之不動產投資暨分紅
        專案合約書、不動產投資專案合約書、債權擔保證明書
        、不動產投資意願暨入會申請書為證（本院卷第50至65
        頁），主張渠等亦有投資臺灣開礦公司，且若有擔保之
        意，僅須在臺灣開礦公司簽發予被告之支票上背書即可
        ，無須另行簽發本票云云。然而，上揭書證充其量僅足
        證明渠等亦有投資臺灣開礦公司之事實，渠等既係介紹
        被告參與投資該公司之人，又與該公司之間有相當之內
        部關係（原告丙○○係受僱於臺灣開礦公司，原告甲○
        ○係其配偶，且兩人一同介紹被告投資臺灣開礦公司）
        ，則渠等於臺灣開礦公司經營不善致被告之投資款無法
        順利收回後，因而簽發如附表一所示票面金額共2,500,
        000元之本票予被告，向被告表示願擔保被告之投資本
        金2,500,000元確實可取回，尚與常理無違，原告主張
        並無擔保之意云云，均非可採。故被告所持有如附表一
        所示之本票債權2,500,000元確實存在，堪可認定，而
        原告既尚未清償前述票款，自無請求被告返還前述本票
        之餘地。
六、綜上所述，原告起訴請求確認被告持有原告所簽發如附表一
    、二所示票面金額共5,000,000元之本票債權均不存在，並
    請求被告應將如附表一、二所示共6紙本票均返還予原告，
    均為無理由，應予駁回。
七、按法院為終局判決時，應依職權為訴訟費用之裁判，民事訴
    訟法第87條第1項定有明文，參酌同法第91條第1項規定法院
    未於訴訟費用之裁判確定其費用額者，第一審受訴法院於該
    裁判有執行力後，應依聲請以裁定確定之立法意旨，本院應
    於本件判決時，一併確定兩造應負擔之訴訟費用額。查本件
    訴訟費用即裁判費業經核定為50,500元，爰依職權確定上開
    訴訟費用由敗訴之原告負擔。
八、本件事證已臻明確，兩造其餘攻擊防禦方法及舉證，核與判
    決結果不生影響，爰不予逐一論述。原告丙○○雖於最後言
    詞辯論期日陳稱：聲請傳訊證人即臺灣開礦公司負責人陳志
    宏，待證事實為被告之投資本金（即被告簽發面額共2,500,
    000元之支票共4紙）均係交予臺灣開礦公司，並未落入原告
    2人口袋等語。然而，被告既已表明：提出支票存根4紙僅在
    證明被告係經由原告夫妻之介紹而投資臺灣開礦公司，並無
    認為投資款落入原告口袋之意等語（本院卷第73頁、第28頁
    ），原告亦自承簽發系爭本票之際，陳志宏均未在場（本院
    卷第73頁），堪認陳志宏對於釐清本件爭點及重要待證事實
    並無任何助益。是以，本院認並無傳訊陳志宏到庭為證人之
    必要，爰不予傳訊，均附此敘明。
九、據上論結，本件原告之訴為無理由，依民事訴訟法第87條第
    1項、第78條、第85條第1項前段，判決如主文。
中    華    民    國    97    年    12    月    9     日
                        民事第一庭  法  官  張婷妮
以上正本係照原本作成。
如對本判決上訴，須於判決送達後20日內向本院提出上訴狀（應
附繕本）。
中    華    民    國    97    年    12    月    9     日
                                    書記官  楊建新
附表一（被告執有之本票）：
┌──┬───┬──────┬──────┬───┬───┐
│編號│發票人│  發 票 日  │  票面金額  │票  號│到期日│
│    │      │            │ （新臺幣） │      │      │
├──┼───┼──────┼──────┼───┼───┤
│ 一 │丙○○│97年4月1日  │1,000,000元 │701117│未  載│
├──┼───┼──────┼──────┼───┼───┤
│ 二 │丙○○│97年4月1日  │  500,000元 │701118│未  載│
├──┼───┼──────┼──────┼───┼───┤
│ 三 │甲○○│97年4月11日 │1,000,000元 │701119│未  載│
├──┴───┴──────┴──────┴───┴───┤
│票面金額總額：2,500,000元                               │
└────────────────────────────┘
附表二（原告稱另有簽發交予被告之本票）：
┌──┬───┬──────┬──────┬───┬───┐
│編號│發票人│  發 票 日  │  票面金額  │票  號│到期日│
│    │      │            │ （新臺幣） │      │      │
├──┼───┼──────┼──────┼───┼───┤
│ 一 │丙○○│97年4月1日  │1,000,000元 │不  詳│未  載│
├──┼───┼──────┼──────┼───┼───┤
│ 二 │甲○○│97年4月17日 │  500,000元 │不  詳│未  載│
├──┼───┼──────┼──────┼───┼───┤
│ 三 │甲○○│97年4月17日 │1,000,000元 │不  詳│未  載│
└──┴───┴──────┴──────┴───┴───┘


司法院資訊處製作；財團法人民間司法改革基金會備份。
